臺灣高等法院臺南分院民事判決　　　 95年度上國更(一)字第3號
上　訴　人　　甲○○
兼法定代理人　乙○○
共　　　同
訴訟代理人　　林春發　律師
被　上訴人　　雲林縣政府
法定代理人　　丙○○
訴訟代理人　　蔡金保　律師
上列當事人間請求國家賠償事件，上訴人對於中華民國93年6月2
9日臺灣雲林地方法院92年度重國字第1號第一審判決提起上訴，
經最高法院第一次發回更審，本院於96年1月16日言詞辯論終結
，茲判決如下：
    主  文
上訴駁回。
第二審及發回前第三審訴訟費用由上訴人負擔。
    事  實
甲、上訴人方面：
一、聲明：(一)原判決不利於上訴人部分廢棄。(二)上廢棄部分，被
    上訴人應分別再給付上訴人甲○○新台幣（下同）186萬509
    4元、上訴人乙○○197萬2584元，及均自民國（下同）92年
    10月16日起至清償日止按年息百分之5計算之利息。(三)上項
    聲明上訴人願供擔保，請准宣告假執行。(四)第一、二審及發
    回前第三審之訴訟費用均由被上訴人負擔。
二、陳述：除與原判決及發回前本院判決記載相同者，茲引用之
    外，補稱：
　(一)除已確定部分外，上訴人請求被上訴人應再給付之金額有：
  1.殯葬費部分：
  　原審判決50萬8910元，與上訴人乙○○請求者相同，但原審
    認定上訴人與有過失，減輕被上訴人賠償金額50％，惟上訴
    人認為並無與有過失之情形，故此部分被上訴人應再給付上
    訴人乙○○50萬8910元之2分之1，即25萬4455元。
　2.扶養費部分：
　　上訴人認為本件並無與有過失之情形，且本件應依照行政院
　  主計處90年度平均每人每年消費支出「27萬1238元」為計算
    基礎，即甲○○、乙○○各受有扶養費損害「184萬4462元
    」（｛271,238×19年係數13.0000000｝÷2＝1,844,462）
    、「97萬235元」（｛271,238×〔40年係數22.0000000－前
    26年係數16.0000000〕｝×2÷3＝970,235）之損害。扣除
    原審各已判賠之「47萬9368元」、「25萬2106元」，被上訴
    人應分別再給付甲○○、乙○○扶養費損害各「136萬5094
    元」、「71萬8129元」。
　3.精神慰撫金：
　　上訴人甲○○、乙○○在原審各起訴請求精神慰撫金200萬
　  元、400萬元，原審則認定甲○○、乙○○各受有精神上損
    害100萬元、200萬元，但原審認定上訴人與有過失，減輕被
    上訴人賠償金額50％。惟上訴人並無與有過失之情形，故此
    部分被上訴人應再給付上訴人甲○○50萬元、上訴人乙○○
    100萬元。
  4.綜上，被上訴人應再給付上訴人甲○○186萬5094元（00000
    00＋500000＝0000000）、乙○○197萬2584元（254455＋71
    8129＋0000000＝0000000）。
　(二)本件上訴人並無任何過失，原審認定「與有過失」，顯有違
　  誤：
  1.本件經鈞院履勘現場，並指示雲林縣斗六地政事務所測量各
    警告標示牌（重新編號為Ｂ1至Ｂ10）與事故現場距離，經
    該事務所檢附土地複丈成果圖統計結果：Ｂ1至事故地點距
    離627.6公尺、Ｂ2為415.5公尺、Ｂ3為362.2公尺、Ｂ4為12
    2.9公尺、Ｂ5為122.9公尺、Ｂ6為122.9公尺、Ｂ7為83.4公
    尺、Ｂ8為66.7公尺、Ｂ9為78.8公尺、Ｂ10為100公尺。其
    中Ｂ1、Ｂ2、Ｂ3位置圖所示警示牌為案發前即有存在，另
    Ｂ4、Ｂ5、Ｂ6、Ｂ7、Ｂ8、Ｂ9、Ｂ10則為事故發生後才設
    立。
  2.惟查，本件事故地點係在石鰻坑溪河床貝殼化石保護區內，
    非在清水溪，此業經原審認定在案，故清水溪是否設置有5
    面防溺警告標示牌，顯然與本件事故無涉。而上開土地複丈
    成果圖所示Ｂ1、Ｂ2、Ｂ3警示牌距離事故地點分別達627.6
    公尺、415.5公尺、362.2公尺，根本無法達到警示作用，灼
    然可見。
  3.另土地複丈成果圖所示Ｂ7、Ｂ8、Ｂ9、Ｂ10警示牌為事故
    發生後設立之防溺警告標語，此亦為兩造所不爭執。此警示
    牌於事故發生時既不存在，亦不可能有任何警示作用。
  4.至於Ｂ4、Ｂ5、Ｂ6警示牌，亦係事故發生後所設置，且距
    離事故現場均為122.9公尺，此與最高法院發回意旨相符，
    足證該警告標示牌根本不能達到警示遊客之作用。
  (三)衡諸常情及經驗法則，警告標示牌在於提醒遊客該標示牌附
    近之狀況，任何遊客在決定是否循導引階梯進入石鰻坑溪時
    ，只會注意該階梯處是否有警告標示牌禁止進入，當不會聯
    想到數百公尺外之警告標示牌，此乃吾人日常生活所得之通
    常經驗，故原審認定上訴人與有過失，顯然違誤。另原審亦
    認為上訴人一家人係依循被上訴人設置之指示牌及導引階梯
    直到石鰻坑溪河床。換言之，本件之關鍵點在於案發時雲林
    縣政府在導引階梯之入口處是否設置有「防溺警告標語」，
    在「高架觀景步道」遭沖毀後是否設置護欄，明確禁止遊客
    進入河床。
  (四)原審履勘時，證人雲林縣消防局人員及廖錦東均證稱Ａ3警
    示牌（導引階梯南側）是本次事故發生後才設置，顯見案發
    時雲林縣政府在導引階梯之入口處既未設置有「防溺警告標
    語」，亦未在「高架觀景步道」遭沖毀後設置護欄，禁止遊
    客進入。故本件根本無任何與有過失情形，被上訴人在清水
    溪旁設置之防溺警告標示牌根本不足以達到警示作用，否則
    案發後何以再另行設置Ａ3警示牌？而91年10月6日案發當日
    ，案發地點天氣晴朗無雲，此為兩造於鈞院所不爭執，在此
    情況下，任何遊客當不會聯想到有任何危險存在，故本件當
    無任何與有過失之情形。
  (五)原審判決一方面認定案發前，被上訴人與古坑鄉公所、竹山
    青商會、雲林縣學生校外會在前往貝殼化石保護區○○○○
    路邊，針對清水溪流域，共設置5面警示牌，提醒遊客該區
    戲水之危險性；惟原審另一方面認定被上訴人對於樟湖風景
    區（貝殼化石保護區）內之公有公共設施於90年間桃芝颱風
    過後之管理有欠缺，致遊客依照階梯上方被上訴人所製之說
    明牌拾階而下，階梯末端又未設阻欄，且離河床只有膝蓋高
    度，遊客因此誤認階梯在導引遊客直達河床。故既然原審認
    定有上開誤認情形存在，則上開5面警示牌又豈能達到警示
    作用？如足以達到警示作用，又豈會造成遊客誤認？此二者
    顯不能併存，故原審對此顯有前後判決矛盾情形，及違背經
    驗法則之違法。
三、證據：援用第一審及發回前本院前審所提證據，並提出事故
    現場設立防溺警告標示牌位置圖1份、照片10幀。
乙、被上訴人方面：
一、聲明：(一)上訴駁回。(二)訴訟費用由上訴人負擔。
二、陳述：除與原判決及發回前本院判決記載相同者，茲引用之
    外，補稱：
  (一)扶養費部分之計算標準，被上訴人主張應依當年度申報所得
    稅之扶養親屬寬減額，為計算扶養費之基準，至少亦應依原
    審所採彰化縣90年至91年間之平均每人每年消費金額14萬95
    7元為基準。
  (二)查河川水道係為排洪通路需求，而非必然作為觀光遊憩供人
    戲水使用，上訴人全家前往樟湖風景區○○○路上聽其妹妹
    及妹夫談及過去戲水經驗，然台灣諸多野溪水相，每逢缺雨
    ，潺潺如涓，上游稍逢雷雨，澎湃不下長江大河，此為一般
    之知識經驗，更何況有帶團經驗之上訴人一行人。上訴人明
    知風險，竟甘冒危險，午後進入溪谷遊玩，致生死亡結果，
    此不幸結果情固堪憫，但此項損害原因在於被害人個人冒險
    行為，況被上訴人已充分設置警示標誌，被害人以身涉險，
    對於死亡之結果難謂無過失。
  (三)案發地點之道路，被上訴人及相關單位於案發前已設置如原
    審判決書附圖編號Ｂ1至Ｂ5之警告標誌，上訴人主張被上訴
    人原所設置之警告牌示在距離事發現場有100公尺以上之清
    水溪流域，惟從鄰近之地形地貌相同之點觀之，既已於沿路
    設置如此多之標示牌，已足夠達到警示作用，否則將難以想
    像行政機關所負擔之安全維護規格。而案發後雲林縣消防局
    為強化該處之防溺宣導效果，於91年10月9日再派員前往豎
    立防溺警告標示牌，其目的係為加強安全維護及防溺宣導，
    並非標示原先之警示標誌無法達成警示作用。
  (四)關於本件事故發生前事故地點附近所設製之警示牌資料（參
    照被上訴人95年10月19日提出之位置圖示）：
  1.雲林縣政府設立，內容為「水流湍急禁止戲水游泳」，如樟
    湖清水溪設立防溺警告標示牌位置圖Ｂ5。
  2.竹山青商會設立，骷髏頭標示牌，內容為「危險公告，此處
    水域濕滑急流經常發生意外請勿嬉水確保生命安全」，如位
    置圖Ｂ4所示。
  3.雲林縣學生校外會設立2面，內容為「水流湍急，勿戲水游
    泳」，如位置圖Ｂ1、Ｂ3所示。
  4.古坑鄉公所設立，內容為「河川內禁止嬉水游泳」，如位置
    圖Ｂ2所示。
  5.Ｂ5標示牌即原審勘驗現場時編號Ａ2之2之標示牌，據當日
    在場消防局人員蕭旭清所述「該警示牌於九二一之前即有設
    置，但舊標示牌已有掉落，重新再綁回去時未綁到支撐柱頂
    ，才有一小片留白」；證人廖錦東證稱「該面標示牌本即有
    設置，但九二一及桃芝颱風後，該標示牌傾倒，可能被長草
    遮蓋，設置Ａ2之1新警告牌時重新將它設置在水泥地面上」
    ，足徵當時Ｂ5警告標示牌已在現場。
  6.Ｂ4標示牌，同據上開證人蕭旭清於原審勘驗現場時表示「
    骷髏頭告示牌及Ａ2之2舊標示牌設置於路邊近溪流邊之同一
    側，因為重新設置時骷髏頭告示牌移到靠山邊之另一側」；
    證人廖錦東於鈞院重新勘驗現場時亦證稱事故發生之前已有
    骷髏頭之告示牌，足認事故發生當時Ｂ4警告標示牌亦在現
    場。
  7.Ｂ1、Ｂ2、Ｂ3標示牌，於原審現場勘驗時，據證人廖錦東
    證述「Ｂ1、Ｂ2標示牌係校外會及古坑鄉公所分別設置的，
    設置於本次事件發生前」，所稱Ｂ1、Ｂ2係指位置圖上之Ｂ
    2、Ｂ3位置，而位置圖上Ｂ1、Ｂ3之標示牌應屬同一時期同
    屬雲林縣校外會分別設立之警告牌。
三、證據：援用原審及發回前本院前審提出之證據，並提出警告
    標示牌位置圖乙份及照片影本4幀。
丙、本院依職權履勘現場。
    理  由
甲、程序部分：
    依國家賠償法請求損害賠償時，應先以書面向賠償義務機關
    請求之。又賠償義務機關拒絕賠償，或自提出請求之日起逾
    30日不開始協議，或自開始協議之日起逾60日協議不成立時
    ，請求權人得提起損害賠償之訴。但已依行政訴訟法規定，
    附帶請求損害賠償者，就同一原因事實，不得更行起訴，國
　　家賠償法第10條第1項、第11條第1項分別定有明文。查上訴
　  人於92年7月30日向被上訴人雲林縣政府提出國家賠償請求
    ，惟被上訴人雲林縣政府以92年8月29日府消行字第0923800
　　190號函覆表示拒絕賠償之意，以上有被上訴人上揭函文暨
　  其拒絕賠償理由書等影本各乙份在卷可參（原審卷第50頁至
    第54頁）。依上規定，上訴人向原審提起本訴，於法有據，
    合先敘明。
乙、實體部分：
一、上訴人起訴主張：上訴人乙○○與配偶宋燕芬、長子盧亭維
    、長女甲○○於91年10月6日共同前往雲林縣古坑鄉樟湖風
    景區野餐遊玩，因被上訴人雲林縣政府於貝殼化石保護區○
    ○○道路設置貝殼化石保護區之解說牌，及連接道路至溪谷
    之下坡水泥階梯，導引遊客前往位於石鰻坑溪溪谷之貝殼化
    石保護區，且未設置必要之安全設備，當日下午14時55分許
    ，上訴人全家在保護區內觀水時，因上游突然洪水暴發，全
    家走避不及遭水襲擊，上訴人乙○○雖稍識水性，倥傯之際
    ，極盡全力，僅能救起上訴人甲○○，至於愛妻宋燕芬、長
    子盧亭維二人不幸仍遭水難，淪為波臣，屍體稍後在下游3
    公里處被尋獲。按被上訴人係「貝殼化石保護區」之事實上
    管理機關，因其在風景區之警示牌、步道階梯、安全護欄設
    置、管理之欠缺，致宋燕芬、盧亭維死亡。為此依國家賠償
    法第3條第1項規定提起本訴，請求被上訴人給付上訴人甲○
    ○384萬4859元（其中扶養費184萬4859元、精神慰撫金200
    萬元）、乙○○646萬5652元（其中喪葬費50萬8910元、扶
    養費195萬6742元、精神慰撫金400萬元）及利息等語。（原
    審判決被上訴人應給付上訴人甲○○97萬9368元、上訴人乙
    ○○150萬6561元，及均自92年10月16日起至清償日止，按
    年息百分之5計算之利息，駁回上訴人其餘之訴。嗣上訴人
    甲○○就其敗訴部分其中186萬5094元，上訴人乙○○就其
    敗訴部分其中197萬2584元，被上訴人就其敗訴部分，均提
    上訴，經本院93年度上國字第8號判決駁回兩造上訴，兩造
    均不服再提起第三審上訴。嗣經最高法院95年度台上字第17
    17號判決駁回被上訴人部分之上訴，至於上訴人乙○○、甲
    ○○上訴部分則廢棄發回本院，原審判決上訴人甲○○於97
    萬9368元、上訴人乙○○於150萬6561元暨其利息部分已告
    勝訴確定，不在本件審理範圍。）
二、被上訴人則以：本件扶養費部分之計算標準，被上訴人主張
    應依當年度申報所得稅之扶養親屬寬減額，為計算扶養費之
    基準，至少亦應依原審所採彰化縣90年至91年間之平均每人
    每年消費金額14萬957元為基準。另河川水道係為排洪通路
　  需求，而非必然作為觀光遊憩供人戲水使用，上訴人全家前
    往樟湖風景區踏青，上訴人明知風險，竟仍於午後進入溪谷
    遊玩，致生死亡結果，此不幸結果情固堪憫，但此項損害原
    因在於被害人個人冒險行為。況被上訴人已充分設置警示標
    誌，被害人以身涉險，對於死亡之結果難謂無過失。且案發
　  地點之道路，被上訴人及相關單位於案發前已設置如原審判
    決書附圖編號Ｂ1至Ｂ5之警告標誌，已足夠達到警示作用，
    資為抗辯。
三、經查：上訴人乙○○係被害人宋燕芬之夫、盧亭維之父，宋
    燕芬、盧亭維二人於91年10月6日下午2時55分許，在雲林縣
    古坑鄉石鰻坑溪河床貝殼化石保護區內觀水時，因上游突然
    洪水爆發，彼二人走避不及，被山洪沖走溺斃。上訴人乙○
    ○為被害人宋燕芬、盧亭維支出喪葬費用50萬8910元，均屬
    喪葬之必要費用。又被上訴人雲林縣政府於貝殼化石保護區
    ○○○道路，設置貝殼化石保護區之解說牌及連接道路至溪
    谷之下坡水泥階梯，該階梯原屬被上訴人機關建設局觀光課
    於86年發包設置「樟湖步道暨導引系統工程」之一部分，下
    坡階梯末端原為高架觀景步道，並設有欄杆圍阻，遊客無法
    直接步行至保護區河床，但90年間桃芝颱風過境時，沖毀高
    架步道，導致殘留之階梯可以直接到達石鰻坑溪河床。事發
    地點附近之道路，被上訴人雲林縣政府及相關單位在事發前
    已經設置如原審判決書附圖編號「Ｂ１」至「Ｂ５」之防溺
    警告標誌各情，此有上訴人乙○○等二人於原審法院提出之
    照片、戶籍謄本、相驗屍體證明書、辦理喪葬費估價單、繳
    款書、收費明細表等件為證（原審卷第15頁至第46頁），並
    經本院及原審法院分別先後定期會同兩造、雲林縣斗六地政
    事務所人員，及經濟部水利署第四河川局、雲林縣消防局派
    員履勘現場，分別製有現場勘驗筆錄、土地複丈成果圖（即
    如附件），及提出樟湖風景區地圖、標示圖等各乙份在卷足
    按（本院卷第51頁至第53頁、第67頁、第68頁，原審卷第22
    2頁至第235頁），復有經濟部水利署第四河川局93年2月5日
    水四管字第09350004370號函、交通部觀光局93年2月20日觀
    技字第0930004329號函附卷可參（原審卷第155頁至第157頁
    ），復為兩造所不爭，堪信真正。
四、本案首要之爭點，在於「被上訴人雲林縣政府對其樟湖風景
    區內（含貝殼化石保護區）之公有公共設施之設置或管理有
    無欠缺？被上訴人所設置之警告牌示，能否達到警示遊客的
    作用？」，爰分述之：
  (一)被上訴人雲林縣政府對於樟湖風景區（含貝殼化石保護區）
    內之公有公共設施之設置或管理有無欠缺？經查：
  1.按雲林縣風景區○○道若有危險部份應加設護欄，並應隨時
    檢修損害部分，為被上訴人雲林縣政府於75年10月30日公布
    雲林縣風景名勝觀光地區暨遊樂區公共設施安全維護管理注
    意事項第2項第1款第2目所明定。查被上訴人雲林縣政府所
    屬建設局觀光課於86年發包設置「樟湖步道暨導引系統工程
    」時，確實遵照上述規定，為兼顧觀景目的，並防止遊客發
    生危險，於貝殼化石保護區○○○道路設置下坡水泥階梯到
    達溪谷，下坡階梯末端原為高架觀景步道，並設有欄杆圍阻
    ，遊客無法直接步行至保護區河床，嗣90年間桃芝颱風過境
    時，沖毀高架步道，導致殘留之階梯可以直接到達石鰻坑溪
    河床，經當時樟湖村村長廖錦東即時回報，迄今仍未修復乙
    情，已據證人廖錦東於原審結證屬實，並提出施工後樟湖步
    道暨導引工程照片影本一紙附卷為證。
  2.上述階梯與原設置之觀景高架步道約呈直角銜接，成「Ｔ」
    字形，沿石鰻坑溪流向而建，觀景步道上設有護欄，且與溪
    谷有高低落差乙情，此有卷附「施工後樟湖步道暨導引工程
    」照片影本（原審卷第233頁）可證。依其原始設計，觀景
    高架步道應可發揮阻絕遊客直接進入溪谷，達到維護遊客安
    全之功能亦明；嗣於桃芝颱風肆虐之後，不僅步道護欄全遭
    沖毀，乃至步道下方支撐用之鋼筋水泥柱同遭毀損，原審定
    期於93年4月29日勘驗現場時，只殘留階梯東北方一處被壓
    平之鋼筋顯露，此外，自道路導引而下之階梯，其最後一級
    階梯距離溪床，只有大約成人膝蓋高度各情，分經原審及本
    院勘查現場明確，有上揭勘驗筆錄、略圖及上訴人乙○○等
    二人於原審提出履勘現場照片四幀可資查考（原審卷第228
    頁至第232頁，現場相片簿編號第15、16、17、18號）。
  3.查系爭風景區內高架護欄步道已因颱風來襲而被沖毀，在此
    情況下，遊客依階梯上方被上訴人雲林縣政府所製「樟湖貝
    殼化石保護區」之說明牌，拾階而下，階梯末端又未設阻欄
    ，且離河床只有大約成人膝蓋高度，按諸一般常情，確實容
    易使遊客誤認階梯的作用，係在導引遊客直達河床。而自90
    年間桃芝颱風過境之後，缺少欄杆阻隔，原有步道工程之阻
    絕遊客進入溪谷，維護遊客安全之功能，已喪失殆盡，前經
    證人即樟湖村村長廖錦東於原審證述：「觀景步道被桃芝颱
    風沖毀後，樟湖村辦公室有即時回報，但是縣政府尚未處理
    」在案，足見上開高架觀景步道及阻欄受損後，被上訴人雲
    林縣政府於接受通報後並未修復或加設攔阻措施，致原有設
    施喪失功能，堪認被上訴人雲林縣政府對該公有公共設施之
    管理有欠缺。又被害人確因本件山洪暴發以致被沖走溺斃死
    亡，此與被上訴人之過失間有相當之因果關係，亦堪認定，
    上訴人主張被上訴人應負國家賠償責任，洵屬有據。
  (二)被上訴人所設置之警告牌示，能否達到警示遊客的作用？
  1.原審及本院分於93年4月29日、95年10月13日實施現場履勘
    ，於進入樟湖風景區途中（距事故地點678.9公尺，如附件
    ），有雲林縣學生校外會設置之警告牌示如附件編號Ｂ1「
    水流湍急，勿戲水游泳」（本院卷第64頁、放證物袋），於
    清水溪橋西側（距事故地點339.6公尺，如附件），有古坑
    鄉公所設置如附件編號Ｂ2之警告牌示「河川內禁止嬉水游
    泳」及雲林縣學生校外會設置如附件編號Ｂ3之警告牌示「
    水流湍急，勿戲水游泳」（本院卷第64頁正反面、外放證物
    袋）；另於事故地點前72.9公尺（33.4＋39.5=72.9）處，
    分別有竹山青商會設置編號Ｂ4之警告牌示「危險公告--此
    處水域濕滑急流經常發生意外，請勿嬉水確保生命安全」及
    雲林縣政府、雲林縣消防局所設置如附件編號Ｂ5之警告牌
    示「本區為危險水域、嚴禁戲水、游泳及各種水上活動」（
    原審卷第84頁、第95頁、外放證物袋）。證人即當地村長廖
    錦東於本院及原審勘驗時亦到場結證稱「編號Ｂ1及Ｂ2設置
    於本事故發生前」、「Ｂ5部分本來就有設置」；另證人即
    雲林縣政府消防局人員蕭旭清表示編號Ｂ4、Ｂ5牌示在921
    地震（88年）之前即已設置，至於Ｂ4標示牌，證人蕭旭清
    於原審勘驗現場時亦表示「骷髏頭告示牌及Ａ2之2舊標示牌
    設置於路邊近溪流邊之同一側，因為重新設置時骷髏頭告示
    牌移到靠山邊之另一側」，此外；證人廖錦東於本院重新勘
    驗現場時亦證稱事故發生之前已有骷髏頭之告示牌，上訴人
    對於編號Ｂ4部分警告牌示於92年7月7日現場拍攝時存在之
    事實亦不爭執，足認事故發生當時Ｂ4警告標示牌亦在現場
    （原審卷第225頁），並有勘驗筆錄（原審卷第222頁至第22
    7頁、本院卷第51頁至第53頁）、雲林縣斗六地政事務所95
    年11月20日勘測圖、被上訴人雲林縣政府於原審法院提出「
    樟湖清水溪設立防溺警告標示牌位置圖」乙紙、照片4幀在
    卷可參（本院卷第68頁、原審卷第94頁至第96頁、第271 頁
    ），堪信上開編號Ｂ1至Ｂ5之警告牌示，於本件事故發生前
    應已存在。上訴人嗣後雖改稱如附件編號Ｂ4、Ｂ5所示之警
    告牌示，係發生事故以後才設置云云，洵不足採。至於現場
    其他編號Ｂ6至Ｂ10所示之警告牌示，係事故發生後始加設
    置，兩造並無爭議，但與本案無關。
  2.查樟湖風景區，出入僅有單一之道路，沿途設有5個警告之
    牌示，而最近石鰻坑溪河床貝殼化石保護區僅有72.9公尺（
    如附件，33.4＋39.5=72.9）。依上開牌示所載「本區為危
    險水域、嚴禁戲水、游泳及各種水上活動」、「危險公告--
    此處水域濕滑急流經常發生意外，請勿嬉水確保生命安全」
    、「河川內禁止嬉水游泳」、「水流湍急，勿戲水游泳」，
    業見上述。上開警告牌示，雖部分設在清水溪橋兩側，與本
    件事故發生地點之石鰻坑溪河床貝殼化石保護區○○○段距
    離（約300餘公尺，如附件），惟查石鰻坑溪原即清水溪之
    支流，該石鰻坑溪實亦屬清水溪流域，其出入僅有單一道路
    ，而臨近貝殼化石保護區亦有警告牌示，已如前述，依通常
    情形，遊客在進入該風景區之際，途中可以看到上開牌示，
    應能充分警示遊客注意本區為危險水域，除嚴禁遊客戲水、
    游泳及各種水上活動外，仍應注意其他危險之發生，上訴人
    主張上開警告牌示無法促使遊客產生警惕，洵無理由。
五、本案次應審究者，在於「被害人宋燕芬、盧亭維就本件意外
    事故之發生，是否與有過失？」，經查：
  1.依上開牌示所示，石鰻坑溪河水域濕滑急流，容易發生意外
    ，故將本區列為危險之區域，禁止遊客嬉水游泳，以確保遊
    客之安全。至於該風景區內貝殼化石保護區則位於石鰻坑溪
    之河床上，處於風景區域內地勢最低窪之山谷地，四面除有
    山崩、落石之危險外，因該地河床係石鰻坑溪河上游之水路
    之通道，如上游深山裡面下著大雨時，多餘之雨水將由此河
    床急奔而下，隨時有山洪暴發之可能，因此遊客縱於晴天之
    際，在低窪之山谷地之河床活動，仍有一定之危險機率存在
    （溪水湍急、山崩落石或山洪暴發等），此為久居台灣之人
    所具有的認知。本件被上訴人等單位既在風景區出入沿途及
    貝殼化石保護區附近分別設置警告標示，被害人宋燕芬、盧
    亭維疏未注意本區係屬「危險區域」，仍在貝殼化石保護區
    內低窪之河床活動，致因山洪暴發遭沖走溺斃，其情應堪憐
    憫，惟仍不解免與有過失之責任，上訴人等否認被害人宋燕
    芬、盧亭維二人與有過失，並無理由。
  2.按被上訴人對於樟湖風景區貝殼化石保護區原設有高架觀景
    步道，並有欄杆圍阻，以阻絕遊客直接進入溪谷，達到維護
    遊客安全之功能，因高架觀景步道及欄杆於90年間遭桃芝颱
    風沖毀，被上訴人疏未檢修高架觀景步道及欄杆，對該公有
    公共設施之管理顯有欠缺，固見上述。惟被害人等於進入樟
    湖風景區貝殼化石保護區途中，已能發現被上訴人等機關所
    設置該區係危險區域，嚴禁遊客戲水、游泳及各種水上活動
    之警告牌示，理應注意該區有潛在之危險存在（溪水湍急、
    山崩落石或山洪暴發等），竟仍執意進入地勢最低窪之山谷
    河床活動，致罹不幸被山洪沖走溺斃，本院審酌本件事故發
    生原因力之兩造各應負責程度之高低，堪認被上訴人雲林縣
    政府未在階梯末端設置阻欄，及被害人宋燕芬等未理會防溺
    警告標示進入河床流域，均為本件事故發生之共同原因，亦
    即被上訴人雲林縣政府與被害人宋燕芬、盧亭維等均應各負
    百分之五十之過失責任。至於被害人盧亭維於事發當時未滿
    2歲（89年2月23日生），雖不具識別能力，但其法定代理人
    乙○○、宋燕芬對於本件損害之發生，不得謂無過失，依民
    法第217條第3項規定，仍應有過失相抵之適用，併予敘明。
六、按公有公共設施因設置或管理有欠缺，致人民之生命、身體
    或財產受有損害者，國家應負損害賠償責任，國家賠償法第
    3條第1項定有明文。又按不法侵害他人致死者，對於支出殯
    葬費之人，亦應負損害賠償責任。被害人對於第三人負有法
    定扶養義務者，加害人對於該第三人亦應負損害賠償責任。
    不法侵害他人致死者，被害人之父、母、子、女及配偶，雖
    非財產上之損害，亦得請求賠償相當之金額，民法第192條
    第1項、第2項、第194條亦有明文。查被上訴人因公有公共
    設施管理有欠缺，致被害人宋燕芬、盧亭維不幸遭山洪暴發
    以致罹難，上訴人請求被上訴人負損害賠償責任，於法有據
    ，爰就上訴人之請求分述如下：
  (一)殯葬費部分：
    上訴人乙○○主張為被害人宋燕芬、盧亭維支出殯葬費用50
    萬8910元，已據上訴人於原審提出喪葬費用支出明細、納骨
    塔使用費繳款書、皇穹陵紀念花園訂購單、停屍間收費明細
    表，及估價單、收據等件（均影本）為證（原審卷第28頁至
    第41頁），依其內容觀之，均為民間喪葬所使用之紙錢、香
    燭、祭品、棺木、風水、式場、大鼓陣、國樂團、誦經團、
    告別式及納骨、安厝等殯葬禮儀必要支出之物品、人工費用
    ，衡諸彰化縣社頭鄉當地鄉間民俗，及往生者為「二人」所
    需之葬禮規模，當屬傳統喪儀之必要費用，且為被上訴人雲
    林縣政府所不爭，上訴人此部分喪葬費用之請求，核無不合
    。
  (二)扶養費用部分：
　1.按直系血親相互間，互負扶養之義務。負扶養義務者有數人
    而其親等同一時，應各依其經濟能力，分擔義務。夫妻互負
    扶養之義務，其負扶養義務之順序與直系血親卑親屬同，其
    受扶養權利之順序與直系血親尊親屬同。受扶養權利者，以
    不能維持生活而無謀生能力者為限，前項無謀生能力之限制
    ，於直系血親尊親屬，不適用之，民法第1114條第1款、第
    1115條第3項、第1116條之1、第1117條分別定有明文；又按
    扶養之程度，應按受扶養權利者之需要，與負扶養義務者之
    經濟能力及身分定之。故扶養費數額之多寡，亦應依此情形
    而為適當之酌定，不得僅以某一固定年度綜合所得稅扶養親
    屬之寬減額或免稅額為其唯一之標準定之（最高法院84年度
    台上字第2888號判決意旨參照）。
  2.本件被害人宋燕芬分別係上訴人乙○○之配偶及上訴人甲○
    ○之生母，各應互負扶養義務。上訴人乙○○係58年2月26
    日生，上訴人甲○○係91年2月11日生，被害人宋燕芬係65
    年2月15日生、被害人盧亭維係89年2月23日生，此有上開卷
    附之戶籍謄本（原審卷第43頁、第44頁）可參。上訴人甲○
    ○於被害人宋燕芬死亡時，尚未滿週歲，迄至20歲為止，均
    屬接受教育期間，自係不能維持生活而無謀生能力之人。至
    於上訴人乙○○係彰化縣私立達德高職畢業，名下僅有裕隆
    出廠車輛一部，此外無其他不動產或較高價值之動產，其90
    年度並無申報所得資料、91年度申報各類所得6萬8822元，
    但其經營花綺美容美髮材料行、宜芳美容美髮材料行，經常
    有資金提存各情，有財政部台灣省中區國稅局員林稽徵所檢
    送之歸戶財產查詢清單及上訴人乙○○等二人於原審提出而
    為被上訴人雲林縣政府所不爭之資格證明書、結業證明書、
    營利事業登記證、銀行資金交易明細、營業稅稅額繳款書等
    件影本附卷（原審卷第252頁至第255頁、第280頁至第305頁
    ）可參，上訴人乙○○主張其自60歲退休後迄至死亡前，將
    無法維持生活，而有請求配偶宋燕芬、長子盧亭維扶養權利
    者，亦無不合。是以上訴人甲○○主張迄至伊20歲成年前，
    被害人宋燕芬對伊負有法定扶養義務，上訴人乙○○主張其
    自60歲退休後迄至死亡前，被害人宋燕芬、盧亭維應對其負
    法定扶養義務，均應由被上訴人雲林縣政府就此部分負損害
    賠償責任者，即無不合。
  3.又上訴人甲○○係91年2月11日生，事發當時（91年10月6日
    ）年紀未滿9月，算至20歲成年為止尚有19年又3月餘，上訴
    人乙○○等二人主張被害人宋燕芬對之應負19年之扶養義務
    ，核無不合。至於上訴人乙○○係58年2月2日生，事發當時
    年紀為33歲8月餘，依91年臺灣地區簡易生命表（男性）所
    載，其平均餘命為43.83年，其在60歲退休以後，迄至死亡
    前，尚可請求扶養16年，上訴人乙○○請求扶養年數以14年
    計算，既未逾扶養之必要年數，亦屬有據。
  4.再按91年度綜合所得稅申報之免稅額每人每年為7萬4千元，
    至於行政院主計處公布台灣地區於91年全年每人民間消費支
    出為27萬4413元，惟上開行政院主計處公布之民間消費支出
    ，係針對全體台灣地區人民之消費所為之統計資料，其中部
    分消費項目並不盡然適用於居住特定區域之當事人。上訴人
    乙○○等二人現居於彰化縣社頭鄉，審酌其等消費支出金額
    時，自應考量此等區域特性，始符實際消費需求及行情。是
    就上訴人乙○○等二人請求之扶養費部分，上訴人乙○○等
    二人主張應以行政院主計處公布台灣地區全年每人民間消費
    支出之金額為計算基準，及被上訴人雲林縣政府抗辯應以當
    年度申報所得稅之扶養親屬寬減額，為計算扶養費之基準者
    ，均有未洽；而上訴人乙○○等二人居住之彰化縣，90年至
    91年間之平均每人每年消費金額為14萬957元，此有行政院
    主計處93年6月7日處實4字第0930003599號函檢送支出統計
    表附於原審卷可參（原審卷第256頁至第261頁）；本院參酌
    上開各情，認上訴人乙○○等二人請求被上訴人雲林縣政府
    賠償之扶養費用，應以每年14萬957元為計算基準為適當；
    則依霍夫曼式計算法扣除期前利息後，上訴人甲○○受有扶
    養費損害為95萬8736元【計算公式：｛140957×19年係數13
    .0000000｝÷2＝958736，元以下四捨五入】（上訴人甲○
    ○除被害人宋燕芬外，尚有上訴人乙○○為其扶養義務人，
    計算其扶養費之損害時，應以2分之1計算）；至於上訴人乙
    ○○受有扶養費損害為50萬4212元【計算公式：｛140957×
    〔40年係數22.0000000－前26年係數16.0000000〕｝×2÷3
    ＝504212，元以下4捨5入】（上訴人乙○○除被害人宋燕芬
    、盧亭維外，亦尚有上訴人甲○○為其扶養義務人，計算其
    扶養費之損害時，應以3分之2計算。且上訴人乙○○迄至60
    歲時，尚有26年，而其請求14年之扶養權利，前後合計共40
    年）。
  5.依上所述，上訴人甲○○、乙○○得請求被上訴人賠償扶養
    費之損害者，其中上訴人甲○○部分在95萬8736元、上訴人
    乙○○部分在50萬4212元範圍內，均無不合，逾此則無理由
    。
  (三)精神慰撫金部分：
    按慰藉金之賠償以人格權遭受侵害，使精神上受有痛苦為必
    要，至其核給之標準固與財產上損害之計算不同，惟非不可
    斟酌雙方身分、資力與加害程度，及其他各種情形核定相當
    之數額（最高法院51年台上字第223號判例參照）。本件被
    害人宋燕芬係上訴人甲○○之母親、上訴人乙○○之配偶，
    事發當時，甲○○猶在襁褓，即失所依祜，成長過程頓失母
    愛之滋潤，其苦痛難以言喻；上訴人乙○○為克盡夫（父）
    責增添家庭樂趣，全家結伴前往風景區遊玩，不料遭此橫禍
    ，中年喪偶、喪子，從此陰陽兩隔，相逢惟在夢中，又其長
    子盧亭維89年2月23日出生，係上訴人乙○○獨子，案發當
    時不及2歲，人生初始萌芽，值此變故，天人永隔，乙○○
    即無童子相伴，老時膝下愈見空虛，悲痛逾恆，不言可喻。
    本院斟酌上訴人雲林縣政府為政府機關，不能克盡其維護風
    景區內安全設備之責任，上訴人乙○○雖經營花綺美容美髮
    材料行、宜芳美容美髮材料行，但名下財產只有汽車一部，
    91 年度申報各類所得6萬8822元各情，詳如上述，上訴人乙
    ○○等二人分別受有精神上莫大痛苦等一切情狀，認上訴人
    甲○○、乙○○主張因被害人宋燕芬、盧亭維之死亡而受有
    精神上損害各為100萬元、200萬元為適當，且上訴人就此亦
    無爭執。
  (四)累計，因被害人宋燕芬、盧亭維之死亡，上訴人甲○○受損
    害之金額為195萬8736元（958736＋0000000＝0000000）；
    上訴人乙○○受損害之金額為301萬3122元（508910＋50421
    2＋0000000＝0000000）。
七、末按損害之發生或擴大，被害人與有過失者，法院得減輕賠
    償金額，或免除之；此項規定，於被害人之代理人與有過失
    時，準用之，民法第217條第1項、第3項定有明文。又民法
    第192條第1項規定不法侵害他人致死者，對於支出殯葬費之
    人，亦應負損害賠償責任，係間接被害人得請求賠償之特例
    。此項請求權，自理論言，雖係固有之權利，然其權利係基
    於侵權行為之規定而發生，自不能不負擔直接被害人之過失
    ，倘直接被害人於損害之發生或擴大與有過失時，依公平之
    原則，亦應有民法第217條過失相抵規定之適用（最高法院
    著有73年台再字第182號判例可資參照。本於同一法理，因
    他人生命權受侵害，取得民法第192條第2項「扶養費請求權
    」、第194條「慰撫金請求權」者，亦應有民法第217條過失
    相抵規定之適用。本件被害人宋燕芬及上訴人乙○○（被害
    人盧亭維之法定代理人）就損害事實之發生與有過失，其等
    應負擔百分之50之過失責任，已如上述，即應減輕被上訴人
    賠償金額百分之50。依此過失責任計算，上訴人甲○○就所
    受損害金額195萬8736元中，得請求被上訴人雲林縣政府賠
    償97萬9368元（0000000×50%＝979368，元以下4捨5入）；
    上訴人乙○○就所受損害金額301萬3122元中，得請求被上
    訴人雲林縣政府賠償150萬6561元（0000000×50%＝00000
    00）。
八、綜上所述，上訴人乙○○等二人依據國家賠償法第3條第1項
    規定，請求被上訴人雲林縣政府賠償損害，於法固屬有據。
    惟原審已判令被上訴人應分別給付上訴人甲○○、乙○○97
    萬9368元、150萬6561元，及均自起訴狀繕本送達翌日即92
    年10月16日起至清償日止，按週年利率百分之五計算之利息
    及供擔保宣告假執行部分，被上訴人提起上訴後，嗣經最高
    法院判決駁回被上訴人之上訴而告確定在案。累計結果，上
    訴人已無其他之損害可資請求，其上訴請求被上訴人應分別
    再給付上訴人甲○○186萬5094元、上訴人乙○○197萬2584
    元，及均自92年10月16日起至清償日止按年息百分之5計算
    之利息及假執行之宣告，並無理由，原審駁回上訴人此部分
    之訴及假執行之聲請，經核並無違誤，上訴意旨指摘原判決
    不當，求為廢棄改判，非有理由，應予駁回。
九、本件事證已臻明確，兩造其餘攻擊防禦方法及證據資料，核
    與本件判決結果不生影響，不予一一論述，併予敘明。
結論：本件上訴為無理由，依民事訴訟法第四百四十九條第一項
，第七十八條、第八十五條第一項前段判決如主文。
中　　華　　民　　國　　96　　年　　1 　　月　　30　　日
                  民事第三庭　　審判長法　官  陳光秀
　　　　　　　　　　　      　　　　　法　官  莊俊華
　　　　　　　　　　　      　　　　　法　官  曾平杉
上為正本係照原本作成。
上訴人如對本判決上訴，須於判決送達後20日內向本院提出上訴
狀，未表明上訴理由者，應於上訴後20日內，向本院提出理由書
（須附繕本）。依法須繳納裁判費並應委任律師為訴訟代理人，
始得上訴。
中　　華　　民　　國　　96　　年　　2 　　月　　2 　　日
                                      書記官  葉秀珍
【附記】
民事訴訟法第466條之1：
(1)對於第二審判決上訴，上訴人應委任律師為訴訟代理人。但上
  訴人或其法定代理人具有律師資格者，不在此限。
(2)上訴人之配偶、三親等內之血親、二親等內之姻親，或上訴人
  為法人、中央或地方機關時，其所屬專任人員具有律師資格並
  經法院認為適當者，亦得為第三審訴訟代理人。
民事訴訟法第466條之2：
  上訴人無資力委任訴訟代理人者，得依訴訟救助之規定，聲請第
  三審法院為之選任律師為其訴訟代理人。
